【裁判字號】    98,裁,3042
【裁判日期】    981210
【裁判案由】    地價稅
【裁判全文】
最  高  行  政  法  院  裁  定
                                      98年度裁字第3042號
上  訴  人  葉大殷即陳倪招治之遺產管理人
被 上訴 人  臺北市稅捐稽徵處
代  表  人  甲○○
上列當事人間地價稅事件，上訴人對於中華民國96年11月30日臺
北高等行政法院96年度簡字第311號判決，提起上訴，本院裁定
如下：
    主  文
上訴駁回。
上訴審訴訟費用由上訴人負擔。
    理  由
一、按對於適用簡易程序之裁判提起上訴或抗告，須經本院許可
    ，且該許可以訴訟事件所涉及之法律見解具有原則性者為限
    ，行政訴訟法第235條定有明文。所謂法律見解具有原則性
    者，係指該事件涉及之法律問題意義重大，而有加以闡釋必
    要之情形而言，非以其對於該訴訟當事人之勝敗有無決定性
    之影響為斷。例如原裁判所適用之行政命令有牴觸法律之虞
    ，或高等行政法院就同類事件所表示之法律見解存在歧異，
    或與本院向來之見解互相牴觸，有由本院確認或統一法律上
    意見之必要等情形屬之。
二、緣被繼承人陳倪招治於民國（下同）75年4月3日死亡，遺有
    臺北市○○區○○段3小段306地號及信義區○○段○○段39
    之10地號持分土地（下稱系爭土地），因其繼承人均拋棄繼
    承，致系爭土地迄今仍未辦理繼承登記。嗣被上訴人辦理94
    年度欠稅清查，發現上訴人業經臺灣臺北地方法院（下稱臺
    北地院）85年度管字第60號民事裁定指定為被繼承人陳倪招
    治之遺產管理人，乃依稅捐稽徵法第14條及第19條規定，以
    94年12月5日北市稽中正甲字第09461461800號函（下稱94年
    12月5日函）檢送被繼承人陳倪招治欠繳89年至94年地價稅
    繳款書6份予上訴人，金額合計新臺幣（下同）591,974元，
    並請上訴人依法繳納。上訴人於95年1月2日向被上訴人申請
    查對更正，經查明後，以95年1月11日北市稽中正甲字第095
    60003800號函重新檢送被繼承人陳倪招治90年至94年地價稅
    繳款書5份予上訴人，金額合計497,211元，同時說明94年12
    月5日函應予作廢。上訴人不服，循序提起行政救濟，經臺
    北市政府以95年8月10日府訴字第09584623200號訴願決定將
    原處分撤銷，由被上訴人另為處分。復經被上訴人重為95年
    10月26日北市稽法甲字第09561470300號復查決定將系爭土
    地90年至94年期地價稅稅額更正為166,097元，其餘維持原
    處分。上訴人不服，循序提起行政訴訟，復對原審法院適用
    簡易程序之判決不服，提起上訴。
三、上訴意旨略謂：依據中華民國憲法第19條稅捐法定主義及土
    地稅法第3條規定，被繼承人陳倪招治及上訴人並非地價稅
    納稅義務人；被上訴人未依臺北市政府95年8月10日府訴字
    第09584623200號訴願決定意旨重為處分，顯與訴願法第95
    條及第96條規範意旨有違，依法應予撤銷；被繼承人陳倪招
    治既已於75年4月3日死亡，自非屬原處分90年至94年地價稅
    之繳納義務人，上訴人亦非原處分之應受送達人，甚為灼明
    ；代管無人承認繼承遺產作業要點並非立法院通過之法律，
    亦未經任何法律授權，自不得作為核課被繼承人陳倪招治地
    價稅之法令依據，否則即與租稅法定主義有違，原審對此未
    予審酌，顯有判決適用法規不當之違誤，依法應予廢棄等語
    。
四、本院查：
  (一)按「納稅義務人死亡，遺有財產者，其依法應繳納之稅捐，
    應由遺囑執行人、繼承人、受遺贈人或遺產管理人，依法按
    稅捐受清償之順序繳清稅捐後，始得分割遺產或交付遺贈。
    」、「遺產管理人之職務如左：一、編製遺產清冊。二、為
    保存遺產必要之處置。三、聲請法院依公示催告程序，限定
    一年以上之期間，公告被繼承人之債權人及受遺贈人，命其
    於該期間內報明債權及為願受遺贈與否之聲明，被繼承人之
    債權人及受遺贈人為管理人所已知者，應分別通知之。四、
    清償債權或交付遺贈物。五、有繼承人承認繼承或遺產歸屬
    國庫時，為遺產之移交」民法第1179條第1項及稅捐稽徵法
    第14條第1項分別定有明文。
  (二)原判決駁回上訴人之訴，其理由略以：1.依民法第1177條、
    第1178條、第1179條第1項及第1184條規定可知，遺產管理
    人之制度，無非對於繼承人有無不明之遺產所設，一方面進
    行繼承人之蒐尋，一方面管理遺產，避免遺產之滅失毀損。
    而其最終之目的即為「有繼承人承認繼承或遺產歸屬國庫時
    ，為遺產之移交」。則在遺產未移交前，遺產之歸屬係屬未
    定，亦即與遺產有關之法律關係，並不因被繼承人死亡而歸
    於消滅，僅是負擔義務、承受權利之人尚未確定而已。在此
    歸屬未定之期間，相關之權利義務之行使、負擔，即應由遺
    產管理人本於一定之注意義務，依民法第1179條之規定執行
    。是以，上訴人主張系爭土地之登記所有權人陳倪招治已死
    亡，並無權利能力，自不負擔地價稅之義務，乃未解其遺產
    管理人制度之內涵。2.稅捐稽徵法第14條第1項明文規定，
    納稅義務人死亡，遺有財產者，其依法應繳納之稅捐，應由
    遺囑執行人、繼承人、受遺贈人或遺產管理人依法繳清後，
    始得分割遺產或交付遺贈，亦可呼應民法有關遺產管理人職
    務之規定。是以，被上訴人基於上訴人為被繼承人陳倪招治
    之遺產管理人之地位，而向上訴人發單核課地價稅，並無違
    誤。3.至於本件地價稅繳款書納稅義務人欄位記載方式為「
    陳倪招治〈遺產管理人：葉大殷律師〉」，因將已死亡之人
    載於納稅義務人欄位，容易令人誤解為被上訴人以不具權利
    能力之死者為納稅義務人，而生爭議，關於此種記載方式未
    符真意之不明確，宜由稅捐機關報請財政部研商適當之繳款
    書記載文義，以杜無謂之爭訟等語。經核原判決僅係認為上
    訴人基於陳倪招治之遺產管理人之地位，依民法第1179條第
    1項及稅捐稽徵法第14條第1項規定，在其得管理遺產之範圍
    內，有代繳地價稅之義務，顯無以被繼承人陳倪招治或上訴
    人為系爭地價稅納稅義務人之意思。又土地稅法第4條第1項
    第2款有關「土地權屬不明時，主管稽徵機關得指定土地使
    用人負責代繳其使用部分之地價稅」之規定，足以彰顯地價
    稅係依隨土地所發生公法上稅捐債務，即使土地所有權權屬
    不明，亦無礙此公法上稅捐債務之發生。故系爭土地於90年
    度至94年度，雖尚無人承認繼承或確定歸屬國庫而權屬不明
    ，仍無礙其公法上地價稅債務之發生，此在各級行政法院之
    司法實務見解上並無爭議；且原審既未適用「代管無人承認
    繼承遺產作業要點」作為其判決之依據，自不生原判決適用
    行政命令有違租稅法定主義之疑慮。另核上訴理由狀所載內
    容，無非係對原處分及訴願決定如何不服之主張，復執與起
    訴意旨略同且經原審不採之陳詞，以其主觀歧異之見解，指
    摘原判決有不適用法規或適用法規不當之違誤，自難謂其訴
    訟事件所涉及之法律見解具有原則性之情事。依首開規定及
    說明，其上訴不應許可，應予駁回。
五、依行政訴訟法第249條第1項前段、第104條、民事訴訟法第
    95條、第78條，裁定如主文。
中    華    民    國    98    年    12    月    10    日
                    最高行政法院第七庭
                        審判長法官  藍  獻  林
                              法官  廖  宏  明
                              法官  張  瓊  文
                              法官  姜  素  娥
                              法官  林  文  舟
以  上  正  本  證  明  與  原  本  無  異
中    華    民    國    98    年    12    月    11    日
                              書記官  邱  彰  德


司法院資訊處製作；財團法人民間司法改革基金會備份。
